【裁判字號】    91,簡上,334
【裁判日期】    920402
【裁判案由】    遷讓房屋等
【裁判全文】
臺灣高雄地方法院民事判決                        九十一年度簡上字第三三四號
    上  訴  人  甲○○
    被上訴人    乙○○
    訴訟代理人  陳見和律師
右當事人間請求遷讓房屋等事件，上訴人對於中華民國九十一年七月三十一日本院高
雄簡易庭九十年度雄簡字第二六五三號第一審判決提起上訴，本院判決如左：
    主  文
上訴駁回。
第二審訴訟費用由上訴人負擔。
    事  實
甲、上訴人方面：
一、聲明：
（一）原判決關於上訴人敗訴部分廢棄。
（二）右廢棄部分，請求判決駁回被上訴人在第一審之訴。
（三）第一、二審訴訟費用由被上訴人負擔。
二、陳述：除與原審判決書所載者相同茲予引用外，補稱：
（一）上訴人分到四樓，被上訴人分到五樓（即系爭房屋），兩造係交換房屋住；又
      如被上訴人未同意上訴人使用系爭房屋，不可能讓上訴人使用十幾年；如被上
      訴人願將四樓返還上訴人，上訴人也願將五樓返還被上訴人。
（二）建物登記謄本內登載兩造及其他兄弟姐妹共有四樓房屋，係因被上訴人及陳春
      櫻、陳鈺鈴要求上訴人需另外給付款項，始願辦理登記；又上訴人及其他兄弟
      姐妹均將應繳之地價稅交予被上訴人，由其代繳，詎被上訴人未予繳納，致其
      等被稅捐機關罰款，為免受損，其等始將四樓部分登記為公同共有，以使稅捐
      機關可直接對其等課稅。
（三）被上訴人請求每月新台幣（以下同）八千元之損害金過高。
三、證據：援用原審之立證方法。
乙、被上訴人方面：
一、聲明：
（一）駁回上訴。
（二）第二審訴訟費用由上訴人負擔。
二、陳述：除與原審判決書所載者相同茲予引用外，補稱：
（一）四樓係由兩造及其他兄弟姐妹所共有。
（二）被上訴人並無同意上訴人居住，當時因母親還健在，為避免爭執，被上訴人才
      未請求上訴人返還系爭房屋。
（三）兩造間並無使用借貸關係存在，故無終止之必要。
三、證據：援用原審之立證方法。
    理  由
一、被上訴人起訴主張：坐落高雄市新興區○○○路一七八之三號五樓房屋（以下簡
    稱系爭房屋）係被上訴人所有，上訴人自民國七十五年間起，無權占用系爭房屋
    ，屢經被上訴人請求返還，均拒不遷出，爰依民法第七百六十七條規定，請求被
    上訴人將系爭房屋遷讓交還；又上訴人無權占用系爭房屋，致被上訴人受相當於
    租金之損害，另依不當得利之法律關係，請求上訴人自八十五年七月一日起至交
    還房屋日止，按月給付八千元計算之損害金等語（其中自八十五年七月一日起至
    八十七年十一月三十日止之損害金，經原審判決被上訴人敗訴，未據上訴，已告
    確定）。
二、上訴人則以：六十八年間兩造父母改建房屋時，上訴人分得四樓，被上訴人分得
    五樓，兩造係互換房屋居住，上訴人非無權占有；又被上訴人請求每月八千元之
    損害金係屬過高等語，資為抗辯。
三、兩造不爭之事實：
（一）上訴人自七十五年間起住用系爭房屋。
（二）被上訴人現住居於與系爭房屋同棟四樓。
四、按當事人主張有利於己之事實者，就其事實有舉證之責任，民事訴訟法第二百七
    十七條前段定有明文。本件被上訴人主張上訴人係無權占用系爭房屋，為上訴人
    所否認，依上述規定，上訴人應就其有占用之正當權源負舉證責任。經查，上訴
    人主張：改建房屋時，伊分得四樓，被上訴人分得系爭房屋，伊與被上訴人係互
    換房屋居住等情，為被上訴人所否認，而上訴人未能舉證以實其說。反之，系爭
    房屋（即五樓）早於七十年三月二十三日即辦理第一次登記於被上訴人名下，而
    上述四樓房屋係於八十八年三月二十五日始以繼承為原因登記為兩造及陳哲政、
    陳哲輝、陳春櫻、陳鈺鈴公同共有迄今，此有建物登記謄本在卷可按，準此，倘
    上訴人於改建時分得該四樓房屋，當與被上訴人相同，逕行登記為該屋之所有權
    人，而非於兩造之母過世後，始由其與被上訴人等共同繼承，足見上訴人所謂其
    於改建時分得四樓乙節，尚難採信，更不足推認其有與上訴人換屋居住之事實。
    況且，上訴人一再陳稱：七十五年間伊要搬回居住時，因四樓由被上訴人居住，
    五樓由被上訴人出租，母親始叫伊先住到五樓未出租部分，經過一、二年，承租
    人搬走後，伊才使用全部等情，益見上訴人係因其母之囑咐，而居住於系爭房屋
    ，其與被上訴人間並無相互借用四樓、系爭房屋之合意存在。據上，上訴人辯稱
    伊與被上訴人間係互換房屋居住等語，不足採取，被上訴人主張上訴人無權占用
    系爭房屋，堪信為真。
五、按所有人對於無權占有或侵奪其所有物者，得請求返還之，民法第七百六十七條
    前段定有明文。上訴人無正當權源，占用被上訴人所有之系爭房屋，則被上訴人
    依上開規定請求上訴人返還，自屬有據。次按，無法律上之原因而受利益，致他
    人受損者，應返還其利益，民法第一百七十九條前段定有明文，又無權占有他人
    土地，可能獲得相當於租金之利益，為社會通常之觀念，亦有最高法院六十一年
    台上字第一六九五號判例意旨可資參照。上訴人自七十五年間起無法律上之權源
    占用系爭房屋，而獲有相當於租金之利益，致被上訴人受損，則被上訴人請求上
    訴人返還自八十五年七月一日起至遷還房屋之日止，相當於租金之不當得利，亦
    屬有據。又系爭房屋課稅現值為三十四萬元，所坐落之基地面積為一一三平方公
    尺，九十年度公告現值為每平方公尺十五萬九千四百零七元，有土地登記謄本及
    房屋稅繳款書在卷可稽，則以上開數額核算（土地部分因地上房屋共五樓，而系
    爭房屋為其中一樓，故以五分之一核算）結果，並參酌與系爭房屋同棟二樓之租
    金為每月二萬二千元，此有該房屋之租賃契書在卷可稽，以系爭房屋為同棟之五
    樓，地點相同，其租金額之差距應屬不大，則被上訴人主張以每月八千元計算上
    訴人所得之租金利益亦未逾土地法第九十七條所定之限制，且尚屬允當。從而，
    被上訴人請求上訴人返還系爭房屋及給付自八十五年七月一日起至遷還房屋日止
    依每月八千元計算之不當得利，為有理由，應予准許，原審就上訴部分，為上訴
    人敗訴之判決，並無違誤，上訴人仍執前詞指摘原判決不當，求予廢棄，為無理
    由，應予駁回。
六、兩造其餘攻擊防禦方法，無礙本件勝負之判斷，爰不一一論敘，併此敘明。
七、結論：本件上訴為無理由，依民事訴訟法第四百三十六條之一第三項、第四百四
    十九條第一項、第七十八條，判決如主文。
中      華      民      國    九十二    年    四    月    二            日
                              臺灣高雄地方法院民事第一庭
~B審判長法官   林紀元
~B法      官   蔡川富
~B法      官   甯  馨
右為正本係照原本作成。
本判決不得上訴。
中      華      民      國    九十二    年    四    月    二            日
~B法院書記官   林麗文


司法院資訊處製作；財團法人民間司法改革基金會備份。
